臺灣臺北地方法院刑事判決
110年度訴字第737號
公  訴  人  臺灣臺北地方檢察署檢察官
被      告  祈昕  



            郭俊毅



上列被告因詐欺等案件，經檢察官提起公訴（110年度偵字第979
8號），本院判決如下：
    主  文
郭俊毅共同犯洗錢防制法第十四條第一項之洗錢罪，處有期徒刑
參月，併科罰金新臺幣貳萬元，罰金如易服勞役，以新臺幣壹仟
元折算壹日。
祈昕無罪。
    事  實
一、郭俊毅與真實姓名年籍不詳之詐騙集團成年成員，共同意圖
    為自己不法之所有，基於詐欺取財及洗錢之犯意聯絡（依卷
    存事證不足證明郭俊毅對於該詐欺取財是否係3人以上共同
    犯之有所認知或容任），先由郭俊毅將其向友人蔣家豪（另
    為不起訴處分）借用其母林美玲之陽信商業銀行帳戶（帳號
    ：000-000000000000號帳戶，下稱陽信銀行帳戶）提供予真
    實姓名年籍不詳之詐騙集團成員，俟由該詐騙集團成員以通
    訊軟體LINE暱稱「Arabela」、「瑾」之名義，於民國109年
    9月29日藉由通訊軟體LINE向曾文逸佯稱：有件投資案需要
    新臺幣（下同）50萬元，尚缺資金14萬元，待投資獲利後再
    平分利潤等語，致曾文逸陷於錯誤，於109年9月29日下午2
    時許起，分別匯款3萬元、3萬元、1萬元、3萬元至上開陽信
    銀行帳戶內。郭俊毅復依該詐騙集團成員指示，於109年9月
    29日下午3時53分許，前往位於臺北市○○區○○路000號之全聯
    福利中心吉林店，將曾文逸所匯入之款項10萬元提領一空，
    並在臺北市士林捷運站2號出口附近交予該詐騙集團成員，
    以隱匿、掩飾詐欺不法所得實際去向。嗣因曾文逸發覺有異
    報警處理，始循線查悉上情。
二、案經曾文逸訴由臺北市政府警察局大安分局報告臺灣臺北地
    方檢察署檢察官提起公訴。
    理  由
甲、有罪部分：
壹、程序部分：
一、按被告以外之人於審判外之言詞或書面陳述，除法律有規定
    者外，不得作為證據；被告以外之人於審判外之陳述，雖不
    符同法第159條之1至第159條之4之規定，而經當事人於審判
    程序同意作為證據，法院審酌該言詞陳述或書面陳述作成時
    之情況，認為適當者，亦得為證據；而當事人、代理人或辯
    護人於法院調查證據時，知有第159條第1項不得為證據之情
    形，而未於言詞辯論終結前聲明異議者，視為有前項之同意
    ，刑事訴訟法第159條第1項、第159條之5分別定有明文。查
    本件檢察官、被告郭俊毅就本判決所引用審判外之言詞或書
    面陳述之證據能力，經本院於審判期日提示，並告以要旨後
    ，均未於言詞辯論終結前聲明異議（見本院卷第249至256頁
    ），本院審酌該等具有傳聞證據性質之證據，其取得過程並
    無瑕疵或任何不適當之情況，應無不宜作為證據之情事，認
    以之作為本案之證據，應屬適當，依刑事訴訟法第159條之5
    之規定，自得作為證據。
二、至本案其餘認定犯罪事實之非供述證據，查無違反法定程序
    取得之情，依刑事訴訟法第158條之4反面解釋，亦具證據能
    力。
貳、實體部分：
一、認定犯罪事實所憑之證據及理由：
    上開犯罪事實，業據被告郭俊毅於本院審理時均坦承不諱（
    見本院卷第244、256至257頁），核與證人即告訴人曾文逸
    於警詢之證述相符（見偵卷第37至45頁），亦有證人蔣家豪
    、林美玲於警詢及偵查時之證述可佐（見偵卷第23至27頁、
    第29至35頁、第209至211頁、第67至69頁），並有陽信商業
    銀行之開戶資料及歷史交易明細、全聯吉林店自動櫃員機監
    視器翻拍畫面、告訴人與詐騙集團成員LINE對話紀錄截圖、
    新竹縣政府警察局新湖分局新豐分局新豐分駐所受理各類案
    件紀錄表和報案三聯單等件可稽（見偵卷第75至79頁、第19
    至21頁、第47至65頁、第137至139頁），堪認被告郭俊毅上
    開任意性自白，與事實相符，堪以採憑。從而，本件事證明
    確，被告郭俊毅犯行，洵堪認定，應依法論科。
二、論罪科刑：
  ㈠核被告郭俊毅所為，係犯刑法第339條第1項之詐欺取財罪及
    洗錢防制法第14條第1項之一般洗錢罪。被告郭俊毅與詐騙
    集團成員間就詐欺取財及一般洗錢等部分具有犯意聯絡及行
    為分擔，應論以共同正犯。又被告郭俊毅所為上開詐欺取財
    及一般洗錢等犯行，其行為具有局部同一性，應認係以一行
    為同時觸犯上開各罪而為想像競合犯，依刑法第55條前段，
    從一重論以一般洗錢罪。公訴意旨雖認被告郭俊毅所為係犯
    刑法第339條之4第1項第2款三人以上共同詐欺取財罪嫌，惟
    被告郭俊毅堅稱否認有第三名詐騙集團成員之存在（見本院
    卷第256至257頁），且依卷內事證，難認被告郭俊毅對於尚
    有其他第三名詐騙集團成員之存在有所認識，參以詐欺取財
    之方式甚多，並非必然由三人以上所為，自難認其被告郭俊
    毅有成立三人以上共同詐欺取財罪；惟其基本社會事實相同
    ，並經本院於審理中告知被告郭俊毅變更後之罪名（見本院
    卷第238頁），無礙被告郭俊毅防禦權之行使，爰依法變更
    起訴法條。
  ㈡按刑法第47條第1項關於累犯加重之規定，係不分情節，基於
    累犯者有其特別惡性及對刑罰反應力薄弱等立法理由，一律
    加重最低本刑，此於不符合刑法第59條所定要件之情形下，
    致生行為人所受之刑罰超過其所應負擔罪責之個案，其人身
    自由因此遭受過苛之侵害部分，對人民受憲法第8條保障之
    人身自由所為限制，不符憲法罪刑相當原則，牴觸憲法第23
    條比例原則。於此範圍內，有關機關應自本解釋公布之日起
    2年內，依本解釋意旨修正之；於修正前，為避免發生上述
    罪刑不相當之情形，法院就該個案應依本解釋意旨，裁量是
    否加重最低本刑（司法院釋字第775號解釋意旨參照）。查
    被告郭俊毅前因違反毒品防制條例案件，經臺灣高等法院10
    2年度上更一字第117號確定判決判處有期徒刑7月；復因違
    反毒品危害防制條例案件，經最高法院102年度台上字第456
    0號裁定，判處有期徒刑3年7月、1年10月，應執行有期徒刑
    4年確定在案；上開案件再經臺灣高等法院103年度聲字第11
    75號裁定應執行有期徒刑4年6月，嗣於105年12月29日因縮
    短刑期假釋出監，107年6月17日保護管束期滿未經撤銷，視
    為執行完畢等情，有臺灣高等法院前案紀錄表在卷可稽，是
    被告郭俊毅於有期徒刑執行完畢後，5年以內故意再犯本案
    有期徒刑以上之罪，雖應依刑法第47條第1項規定，論以累
    犯，惟本院審酌前揭案件罪質與本案顯有不同，犯罪類型及
    侵害法益之種類均與本案不同，尚難遽認其就本案所犯，具
    有特別惡性或對於刑罰反應力薄弱等情形，因認被告郭俊毅
    就本案所犯之罪，於該罪名之法定刑度範圍內，審酌各項量
    刑事由（詳如下述）後，已足以充分評價被告郭俊毅所應負
    擔之罪責，尚無依刑法第47條第1項規定，加重最低本刑之
    必要，揆諸上開解釋意旨，爰不予加重其最低本刑，併此敘
    明。
  ㈢爰以行為人之責任為基礎，審酌被告郭俊毅提供陽信銀行帳
    戶以使詐騙集團成員收取詐得款項，並再負責提領之工作，
    造成告訴人受騙而損失前揭財物，並助長詐欺犯罪之風氣，
    危害社會治安與金融秩序，其所為應予非難；惟本院審酌被
    告郭俊毅犯後終能坦承犯行，已有悔悟，並兼衡本案詐得之
    金額、被告郭俊毅之素行、尚未與告訴人和解之情狀、其自
    述為國中畢業之智識程度、從事消防工程乙職、需予扶養奶
    奶之家庭經濟與生活情形（見本院卷第257頁），暨其犯罪
    之動機、目的、手段，並考量本案並無證據證明被告郭俊毅
    因本案犯行獲有利益等一切情狀，量處如主文所示之刑，並
    就罰金部分諭知易服勞役之折算標準。另此部分宣告之徒刑
    雖不得易科罰金，惟仍符合刑法第41條第3項之規定，得以
    提供社會勞動6小時折算有期徒刑1日而易服社會勞動，然得
    否易服社會勞動，屬執行事項，應於判決確定後，由被告郭
    俊毅向執行檢察官提出聲請，由執行檢察官裁量決定得否易
    服社會勞動，併予敘明。
三、沒收：
  ㈠按犯罪所得，屬於犯罪行為人者，沒收之，刑法第38條之1第
    1項前段定有明文。又犯罪所得之物，以實際所得者為限，
    苟無所得或尚未取得者，自無從為沒收追繳之諭知（最高法
    院89年度台上字第3434號判決意旨參照）。另按犯洗錢防制
    法第14條之罪，其所移轉、變更、掩飾、隱匿、收受、取得
    、持有、使用之財物或財產上利益，沒收之；犯第15條之罪
    ，其所收受、持有、使用之財物或財產上利益，亦同，洗錢
    防制法第18條第1項定有明文。惟因洗錢行為之標的是否限
    於行為人者始得宣告沒收，法無明文，是倘法條未規定「不
    問屬於犯罪行為人與否均沒收」時，自仍以屬於被告所有者
    為限，始應予沒收。
  ㈡經查，被告郭俊毅與詐騙集團成員固詐得10萬元，且該等款
    項均係由被告郭俊毅提領，惟被告郭俊毅已稱上開款項已全
    數交出（見本院卷第105頁），復依卷存事證亦不足認被告
    郭俊毅對此具有事實上之共同處分權限，揆諸前揭說明，本
    院尚無從就此對被告郭俊毅為沒收或追徵之諭知。且被告郭
    俊毅亦已否認其有因本案犯行取得其他報酬（見本院卷第24
    7頁），且依卷存事證不足為相反認定，爰不另宣告沒收。
乙、無罪部分：
一、公訴意旨略以：被告祈昕擔任向車手收取提領贓款後轉交回
    核心幹部之收水工作，與共同被告郭俊毅及真實姓名年籍不
    詳之詐騙集團成年成員，共同基於三人以上詐欺取財及洗錢
    之犯意聯絡，由被告祈昕先向共同被告郭俊毅借用帳戶，共
    同被告郭俊毅則將其向友人蔣家豪（另為不起訴處分）借用
    其母林美玲之陽信銀行帳戶提供予被告祈昕，俟由該詐騙集
    團其他成員以通訊軟體LINE暱稱「Arabela」、「瑾」之名
    義，於109年9月29日藉由通訊軟體LINE向曾文逸佯稱：有件
    投資案需要50萬元，尚缺資金14萬元，待投資獲利後再平分
    利潤等語，致曾文逸陷於錯誤，於109年9月29日下午2時許
    起，分別匯款3萬元、3萬元、1萬元、3萬元至上開陽信銀行
    帳戶內。共同被告郭俊毅復依被告祈昕指示，於109年9月29
    日下午3時53分許，前往位於臺北市○○區○○路000號之全聯福
    利中心吉林店，將曾文逸所匯入之款項10萬元提領一空，並
    在臺北市士林捷運站2號出口附近交予被告祈昕，以隱匿、
    掩飾詐欺不法所得實際去向。嗣因曾文逸發覺有異報警處理
    。因認被告祈昕犯刑法第339條之4第1項第2款之加重詐欺取
    財及洗錢防制法第14條第1項之洗錢罪嫌。
二、按犯罪事實應依證據認定之，無證據不得認定犯罪事實；不
    能證明被告犯罪者，應諭知無罪之判決，刑事訴訟法第154
    條第2項、第301條第1項分別定有明文。又按認定犯罪事實
    應依證據，為刑事訴訟法所明定，故被告否認犯罪事實所持
    之辯解，縱屬不能成立，仍非有積極證據足以證明其犯罪行
    為，不能遽為有罪之認定；如未能發現相當證據，或證據不
    足以證明，自不能以推測或擬制之方法，以為裁判基礎；認
    定犯罪事實所憑之證據，無論為直接證據或間接證據，其為
    訴訟上之證明，須於通常一般之人均不致於有所懷疑，而得
    確信其為真實之程度者，始得據之為有罪之認定（最高法院
    30年上字第1831號、40年台上字第86號、76年台上字第4986
    號判決先例參照）。刑事訴訟法第161條第1項規定：檢察官
    就被告犯罪事實，應負舉證責任，並指出證明之方法；因此
    ，檢察官對於起訴之犯罪事實，應負提出證據及說服之實質
    舉證責任。倘其所提出之證據，不足為被告有罪之積極證明
    ，或其指出證明之方法，無從說服法院以形成被告有罪之心
    證，基於無罪推定之原則，自應為被告無罪判決之諭知（最
    高法院92年台上字第128號判決先例意旨亦可參照）。
三、公訴意旨認被告祈昕涉犯加重詐欺取財及洗錢犯嫌，無非係
    以㈠被告祈昕之供述；㈡證人即共同被告郭俊毅之證述；㈢證
    人曾文逸之證述；㈣陽信銀行帳戶之開戶資料及歷史交易明
    細；㈤自動櫃員機監視器錄影畫面光碟及翻拍照片為主要論
    據。
四、訊據被告祈昕堅詞否認有何加重詐欺取財及洗錢犯行，並辯
    稱：我沒有向共同被告郭俊毅借陽信銀行帳戶，也有沒有叫
    共同被告郭俊毅去提領款項，更沒有在110年9月29日晚上去
    跟共同被告郭俊毅拿本案告訴人遭詐騙的款項，當時我是和
    我的女朋友張少瑄去信義區買電腦，不可能跟共同被告郭俊
    毅見面等語。經查：
  ㈠共同被告郭俊毅向將其友人蔣家豪借用其母林美玲之陽信銀
    行帳戶（帳號：000-000000000000號帳戶）；詐騙集團成員
    以通訊軟體LINE暱稱「Arabela」、「瑾」之名義，於109年
    9月29日藉由通訊軟體LINE向曾文逸佯稱：有件投資案需要5
    0萬元，尚缺資金14萬元，待投資獲利後再平分利潤等語，
    致曾文逸陷於錯誤，於109年9月29日下午2時許起，分別匯
    款3萬元、3萬元、1萬元、3萬元至上開陽信銀行帳戶內。共
    同被告郭俊毅復於109年9月29日下午3時53分許，前往位於
    臺北市○○區○○路000號之全聯福利中心吉林店，將曾文逸所
    匯入之款項10萬元提領一空等節，為被告祈昕所不爭執（見
    本院卷第103至105頁），核與證人即告訴人曾文逸於警詢之
    證述相符（見偵卷第37至45頁），亦有證人蔣家豪、林美玲
    於警詢及偵查時之證述可佐（見偵卷第23至27頁、第29至35
    頁、第209至211頁、第67至69頁），並有陽信商業銀行之開
    戶資料及歷史交易明細、全聯吉林店自動櫃員機監視器翻拍
    畫面、告訴人與詐騙集團成員LINE對話紀錄截圖、新竹縣政
    府警察局新湖分局新豐分局新豐分駐所受理各類案件紀錄表
    和報案三聯單等件可稽（見偵卷第75至79頁、第19至21頁、
    第47至65頁、第137至139頁），是此部分事實，堪信為真。
  ㈡本案應究明者，厥為共同被告郭俊毅前揭犯行，是否為被告
    祈昕所指示並由被告祈昕收取該詐得之款項，本院認定如下
    ：
　⒈按被告或共犯之自白，不得作為有罪判決之唯一證據，仍應
    調查其他必要之證據，以察其是否與事實相符，刑事訴訟法
    第156條第2項定有明文。若共同被告具有共犯關係者，雖其
    證據資料大體上具有共通性，共犯所為不利於己之陳述，固
    得採為其他共犯犯罪之證據，然為保障其他共犯之利益，該
    共犯所為不利於己之陳述，除須無瑕疵可指外，且仍應調查
    其他必要之證據，以察其是否與事實相符，不得專憑該項陳
    述作為其他共犯犯罪事實之認定，即尚須以補強證據予以佐
    證。
　⒉證人即共同被告郭俊毅固於偵查及本院審理時證稱：我確實
    有於109年9月29日15時許去全聯福利中心吉林店提領共10萬
    元，這是因為被告祈昕叫我去提領的，後來在當天我是在臺
    北市士林捷運站2號出口附近將提領的10萬元交給被告祈昕
    ；提款卡是在我身上，我是將陽信銀行帳戶號碼傳給被告祈
    昕使用云云（見偵卷第243至246頁、本院卷第244至248頁）
    ，然證人郭俊毅亦有證稱：當時是被告祈昕打電話約我去士
    林捷運站2號出口拿錢，但手機早就賣掉，沒有任何證據可
    以提出等語（見本院卷第106、109頁），復觀諸公訴人所提
    其餘證據，均係證明證人郭俊毅領取詐得款項之事證，並無
    任何其他得以證明被告祈昕參與本案加重詐欺取財及洗錢犯
    行之證據。是卷內除證人郭俊毅上開指述外，查無其他證據
    作為補強，自難僅憑共犯郭俊毅之單一指述，遽為不利被告
    祈昕之認定。
五、綜上所述，本院審酌檢察官所舉事證，認並未達於通常一般
    之人均不致有所懷疑，而得確信被告祈昕確有前揭加重詐欺
    取財及洗錢犯行之程度，即尚有合理之懷疑存在，依前開規
    定與判例意旨等說明，本「罪證有疑，利於被告」原則，應
    為有利於被告之認定，而認本件被告祈昕被訴之犯行均尚屬
    無法證明。本件既不能證明被告祈昕確有公訴意旨所指之前
    揭罪行，自應為被告祈昕無罪之諭知。
據上論斷，應依刑事訴訟法第299條第1項前段、第300條、第301
條，洗錢防制法第14條第1項，刑法第11條、第339條第1項、第2
8條、第55條、第42條第3項，刑法施行法第1條之1第1項，判決
如主文。
本案經檢察官鄭東峯提起公訴，檢察官葉惠燕到庭執行職務。
中　　華　　民　　國　　111 　年　　4 　　月　　26　　日
　　　　　　　　　刑事第十八庭  審判長法　官　宋雲淳
　　　　　　　　　　　　　　　　　　　法　官　趙德韻
　　　　　　　　　　　　　　　　　　　法　官　范雅涵
以上正本證明與原本無異。
如不服本判決應於收受送達後20日內向本院提出上訴書狀，並應
敘述具體理由；其未敘述上訴理由者，應於上訴期間屆滿後20日
內向本院補提理由書（均須按他造當事人之人數附繕本）「切勿
逕送上級法院」。
　　　　　　　　　　　　　　　　      書記官　楊文祥
中　　華　　民　　國　　111 　年　　4 　　月　　26　　日
附錄本案論罪科刑法條全文
洗錢防制法第2條
本法所稱洗錢，指下列行為：
一、意圖掩飾或隱匿特定犯罪所得來源，或使他人逃避刑事追訴
    ，而移轉或變更特定犯罪所得。
二、掩飾或隱匿特定犯罪所得之本質、來源、去向、所在、所有
    權、處分權或其他權益者。
三、收受、持有或使用他人之特定犯罪所得。

洗錢防制法第14條
有第二條各款所列洗錢行為者，處7年以下有期徒刑，併科新臺
幣5百萬元以下罰金。
前項之未遂犯罰之。
前二項情形，不得科以超過其特定犯罪所定最重本刑之刑。

刑法第339條
（普通詐欺罪）
意圖為自己或第三人不法之所有，以詐術使人將本人或第三人之
物交付者，處5年以下有期徒刑、拘役或科或併科50萬元以下罰
金。
以前項方法得財產上不法之利益或使第三人得之者，亦同。
前二項之未遂犯罰之。